【裁判字號】    87,訴,1313
【裁判日期】    900130
【裁判案由】    分割共有物
【裁判全文】
臺灣臺南地方法院民事判決  八十七年度訴字第一三一三號
    原      告    丙○○○
    訴訟代理人    鄭慶海律師
    複  代理人    邱玲子律師
                  林祈福律師
    被      告    丁○○      .
                  甲○○      .
    右  一  人
    訴訟代理人    乙○○○    .
右當事人間請求分割共有物事件，本院判決如左：
    主    文
兩造共有之坐落台南縣新營市○○段二七八地號，地目建，面積六０‧三六平方公尺
之土地，其分割方法為如附圖所示：編號Ａ部分面積一０‧三七平方公尺之土地，分
歸被告甲○○取得；編號Ｂ部分面積一二‧七八平方公尺之土地，分歸原告丙○○○
取得；編號Ｃ部分面積三七‧二一平方公尺之土地，分歸被告丁○○取得。
原告丙○○○應給付被告丁○○新台幣捌拾捌萬捌仟參佰伍拾元；被告甲○○應給付
被告丁○○新台幣陸萬壹仟陸佰參拾陸元。
訴訟費用由兩造按附表一所示應有部分之比例負擔。
    事    實
甲、原告方面：
  一、聲明：求為判決如主文第一項所示。
  二、陳述：
      （一）坐落台南縣新營市○○段二七八地號，地目建，面積六０‧三六平方公
            尺之土地係兩造共有，各共有人應有部分如附表一所示。而兩造共有之
            該土地並無使用目的不能分割或契約訂有不分割之期限等情形，然兩造
            就分割方法無法達成協議，為管理及使用方便，爰訴請裁判分割該土地
            如附圖所示。
      （二）依附圖所示之方案分割，被告丁○○分得之面積雖較其應有部分面積短
            少約０‧九一平方公尺，然因其分得之位置處三角窗地帶，較原告及被
            告甲○○分得之位置佳，其地價亦較高。然台灣經濟技術研究所（下稱
            台經研究所）就系爭土地與鄰地合併利用後之鑑價顯有錯失，理由如下
            ：
            １、系爭土地僅南面連接新營市○○街，故經分割為如附圖三個部分後
                ，只有被告丁○○取得之Ｃ部分，面臨長春街而已，其餘被告沈永
                欽及原告各取得附圖Ａ、Ｂ部分，均屬袋地（裡地），依經驗法則
                ，應可認定被告丁○○取得土地之價值，較原告或被告甲○○取得
                土地之價值為高。
            ２、詎該鑑定單位就如附圖所示分割後之土地鑑價結果，反而認定Ａ、
                Ｂ部分之袋地之地價各為每平方公尺新台幣（下同）三四三、０三
                五元，較之另認定Ｃ部分之路面地每平方公尺二七二、二五０元為
                高，稽其理由係以「本案鑑定標的位於第一市場旁之商業區內，但
                因本案將三三０之一地號分割為三個部分，且Ａ與Ｂ部分出口位於
                成功街，Ｃ部分出口位於長春街，彼此利用程度及顧客流量不同，
                故其價值亦有不同」為所憑之論據。
            ３、惟附圖Ａ、Ｂ部分均為袋地（裡地），鑑定理由謂出口位於成功街
                云云，顯係將東西臨成功街之被告甲○○及原告各自私有地視同與
                該Ａ、Ｂ部分合併使用作為估價之因素，然鑑定土地價值，本應以
                該土地之地理因素為唯一之考量，即Ａ、Ｂ部分於分割後既為袋地
                ，則其地價自應以袋地之指數計算，而不能將相鄰之成功街私有地
                包含在內一併估價，如此實有違「台灣省繁榮街道路線價區段宗地
                地價計算原則」之規定。
            ４、況分割後之Ｃ部分土地，不僅南接長春街，且東面亦與被告丁○○
                私有臨成功街之三三０之七地號（重測後為二七六地號）土地相鄰
                ，如此依鑑定書認定Ａ、Ｂ部分出口位成功街之同一理由，亦由可
                認定Ｃ部分南面出口位於長春街，東面出口位於成功街，方屬公平
                。而鑑定書對Ｃ部分土地卻未將上述東臨成功街、南臨長春街之因
                素列入鑑定價值之因素，自有誤失，難認正確及公平。
  三、證據：提出土地登記簿謄本一件、地價證明一件等為證。
乙、被告方面：
  一、被告丁○○部分：
      （一）聲明：同意依附圖所示之方案分割。
      （二）陳述：
            １、如附圖所示之方案分割系爭土地，其所分得之土地較原應有部分比
                例之面積少，應以金錢補之。而計算分得土地價值之高低，應與鄰
                地合併利用為估價之原則。
            ２、如附圖Ｃ部分土地早由被告丁○○之先父潘錦山於民國（下同）四
                十一年即建造房屋在系爭土地上，Ｂ部分前屋主林寶元亦在五十年
                十二月蓋木造房屋在其上，其屋向和出入皆朝東（成功街），即該
                地之地價應屬東向成功街之價格，不應以南向長春街袋地之價格為
                依據。
      （三）證據：提出建物測量成果圖二件為證。
  二、被告甲○○部分：
      （一）聲明：同意依附圖所示之方案分割。
      （二）陳述略稱：如附圖所示之方案分割系爭土地，各共有人若分得土地之價
            值較原應有部分比例之價值少，應以金錢補之。而計算分得土地價值之
            高低，應與鄰地合併利用為估價之原則。
丙、本院依職權至系爭土地現場履勘，並囑託台南縣鹽水地政事務所派員協助勘測系
    爭土地並製作土地複丈成果圖。
    理      由
一、本件原告起訴主張坐落台南縣新營市○○段二七八地號（重測前地號為三三０之
    一）、地目建、面積六０‧三六平方公尺土地，為兩造所共有，各共有人應有部
    分如附表一所示；而兩造就系爭土地並未訂有不分割之特約，亦無因物之使用目
    的不能分割之事實，已據其提出系爭土地登記簿謄本及地籍圖謄本為證，復為被
    告所不爭，自堪信為真實。
二、按各共有人得隨時請求分割共有物；又共有物之分割，依共有人協議之方法行之
    。分割之方法，不能協議決定者，法院得因任何共有人之聲請，命為原物或變價
    之分配，民法第八百二十三條第一項前段、第八百二十四條第一項、第二項分別
    定有明文。查兩造共有之系爭土地，地目為建，有原告提出之系爭土地登記簿謄
    本足憑，當無不能分割之情事，而兩造就系爭土地又無訂立不分割之特約，亦無
    因物之使用目的不能分割之情形，且兩造就分割方法迄未能達成協議，此觀兩造
    就分割方案補償差價之計算方式仍有爭執自明，從而，原告訴請裁判分割系爭土
    地，即無不合。
三、經查，系爭土地之東南方面臨接台南縣新營市○○街，東北方即鄰地二七三、二
    七四、二七五、二七六等地號土地分別為兩造所有之建物坐落其上，而系爭土地
    如附圖Ａ、Ｂ、Ｃ部分上之亦分別有被告甲○○、原告、被告丁○○所有之建物
    坐落其上等情，業經本院勘明在卷，製有勘驗筆錄及現場略圖可稽；經審酌前開
    情狀，及兩造之意願、各共有人應有部分之面積、使用系爭土地之現況，各人分
    得部分方正完整利於建築使用，並與鄰地得以合併利用，兼顧各共有人分得部分
    之通行便利及單獨分得實際能充分利用之面積，以增加分得土地使用上之經濟效
    益各情，本院認如附圖所示之分割方法，自符合系爭土地分割之整體效益。
四、又以原物為分配時，如共有人中，有不能按其應有部分受分配者，得以金錢補償
    之，民法第八百二十四條第三項定有明文。又關於共有物之分割，如依原物之數
    量按其應有部分之比例分配，價值顯不相當者，依其價值按其應有部分比例分配
    ，仍不失為以原物分配於各共有人，否則不顧慮經濟上之價值，一概按其應有部
    分核算之原物數量分配者，將顯失公平（最高法院六十三年台上字第二六八０號
    判例參照）。查兩造共有系爭土地如依附圖方案分割結果，被告丁○○分得之部
    分土地係直接面臨長春街，而被告甲○○及原告所分得土地雖為袋地，惟得與其
    所有之鄰地即二七四、二七四、二七五地號之土地合併利用而通行台南縣新營市
    ○○街；則兩造於分割後所取得土地之價值是否有所不同？經查：
    （一）本院囑託台經研究所派員實地調查鄰近土地使用現況，並根據當地里鄰環
          境、交通狀況、公共設施、發展趨勢及市場經濟分析等因素，就系爭土地
          之分割方案鑑定各該部分之價值：１、若與鄰地合併利用評估：系爭土地
          坐落在新營市第一市場旁之商業區，分割後Ａ、Ｂ部分之出口位於成功街
          ，Ｃ部分出口位於長春街，彼此利用程度及顧客流量不同，就其利用形態
          、顧客通行量、店舖之毗連狀況、距市場出口區位之便利性等因素評估，
          被告甲○○及原告分得部分之土地每平方公尺均為三四三、０三五元，而
          被告丁○○分得部分之土地每平方公尺則為二七二、二五０元。２、若系
          爭土地單獨利用評估：分割後之土地如不考慮與鄰近之土地合併利用，則
          因其利用程度不同，其價格亦有不同，依據台灣省袋地深度指數表之修正
          因素予以修正其價格，被告甲○○分得之土地每平方公尺一七一、五一八
          元，原告分得之土地每平方公尺一八七、八五三元，被告丁○○分得之土
          地每平方公尺二七二、二五０元。有台經研究所之報告書及補充報告書在
          卷可稽。
    （二）又依台南縣鹽水地政事務所依據台南縣繁榮街道路線價區段宗地地價計算
          原則第五條及平均地權條例施行細則第廿三條所為之八八年期每平方公尺
          之公告現值：被告甲○○分得之土地為八七、五九二元，原告分得之土地
          為九五、九四三元，被告丁○○分得之土地一七、００八三元，亦有台南
          縣鹽水地政事務所八十九年三月三十日三字第一九八五號函附計算式及公
          告現值在卷可稽。
    （三）然如附圖所示之分割方案，係考量兩造所有建物目前之使用現狀及與鄰地
          合併利用、各共有人之意願所為之分割方案，故兩造分割後所取得之土地
          面積與其原有應有部分比例應分得之土地面積相較之下：被告甲○○分得
          之土地少０‧七五平方公尺，原告分得之土地多一‧六六平方公尺，而被
          告丁○○分得之土地則少０‧九一平方公尺，與兩造原有應有部分比例之
          面積並不相同。而兩造分割後所取得之土地既係考量各共有人目前之使用
          現狀及與鄰地之合併利用，則若將附圖Ａ部分之土地分與被告丁○○或原
          告，則Ａ部之土地即成袋地而無法通行成功街，且面積亦過小而無法充份
          利用；若將附圖Ｂ部分之土地分由被告甲○○或丁○○取得，亦然；即附
          圖Ａ、Ｂ部分之土地，因面積過於狹小，必與鄰地二七三、二七四、二七
          五地號之土地合併利用始能完整利用並得通行道路，若不與鄰地合併利用
          ，則無法發揮其土地之效用；因之，兩造依該方案所分得土地之價值，自
          應與鄰地合併利用評估。
    （四）惟被告丁○○所分得附圖Ｃ部分之土地，其使用現狀現雖係從長春街出入
          ，惟系爭土地之鄰地即二七六地號之土地亦為被告丁○○所有，故附圖Ｃ
          部分中與二七六地號相鄰之土地部分應亦可由成功街為出入口。故被告潘
          哲嘉分得之土地，其中與二七六地號相鄰之土地（因坐落二七六地號上之
          建物面寬與原告所有坐落二七五、二七四地號上之建物面寬相同，故該部
          分約與Ｂ部分同面積即一二‧七八平方公尺），自應以面臨成功街計算其
          價值，而非全部以面臨長春街計算其價值。
    （五）綜上，參酌台經研究所與鄰地合併評估之前開鑑定結果及兩造分得之土地
          得與鄰地合併利用之價值，計算兩造應互為補償之金額如下：
          １、被告甲○○分得部分之價值：10.37（平方公尺）×343035（每平方
              公尺價值）＝0000000元。
          ２、原告分得部分之價值：12.78（平方公尺）×343035（每平方公尺價
              值）＝0000000元。
          ３、被告丁○○分得部分之價值：12.78（平方公尺）×343035（每平方
              公尺價值）+(37.21-12.78)（平方公尺）×272250=00000000（元）
          ４、兩造依應有部分比例計算應分配之價值：
              (1)被告甲○○部分：〔00000000元（0000000+0000000+00000000）×
                21＼114＝0000000元－元以下之零數四捨五入〕。
              (2)原告部分：〔00000000元（0000000+0000000+00000000）×21＼
                114＝0000000元－元以下之零數四捨五入〕。
              (3)被告丁○○部分：〔00000000元（0000000+0000000+00000000）×
                36＼57＝00000000 －元以下之零數四捨五入〕。
          ５、依右開計算結果，被告甲○○應補償被告丁○○（0000000-0000000
              ）六一六三六元，而原告應補償被告丁○○（0000000-0000000）0
              000000元（兩造間應提出補償及應受領補償之人與金額均詳如
              附表二所示）。
五、綜上所述，原告主張兩造就系爭土地並無不分割之特約，又無不能分割之情事，
    自屬可信；則原告訴請裁判分割系爭土地，自無不合；本院審酌兩造之使用現狀
    ，儘量不拆除現供住用之房屋，及兩造分得之土地與鄰地合併利用，均有通路可
    通行，並斟酌兩造分得部分之價值等各情，爰依附圖所示方法分割系爭土地並定
    前開之補償標準，爰判決如主文第一、二項所示。
六、又本件原告之訴雖有理由，惟被告所為之訴訟行為，按當時之訴訟程度，確為防
    衛其權利所必要，爰命為勝訴之原告亦按其就系爭土地之應有部分比例負擔一部
    分之訴訟費用，併此明。
七、據上論結，本件原告之訴為有理由，依民事訴訟法第七十八條、第八十一條第二
    款、第八十五條第一項但書，判決如主文。
中      華      民      國    九十      年      一      月      三十    日
                                臺灣臺南地方法院民事第三庭
~B法      官  洪碧雀
右為正本係照原本作成
如對本判決上訴，須於判決送達後廿日內向本院提出上訴狀
中      華      民      國    九十      年      一      月      三十    日
~B法院書記官  陳麗玲
~F0
~T40
附表一：台南縣新營市○○段二七八地土地之共有人及其應有部分明細
┌──┬────┬───────┬────┐
│編號│共 有 人│應 有 部 分   │附 註   │
├──┼────┼───────┼────┤
│ 1  │甲○○  │一一四分之二一│被告    │
├──┼────┼───────┼────┤
│ ２ │丙○○○│一一四分之二一│原告    │
├──┼────┼───────┼────┤
│ ３ │丁○○  │五七分之三六  │被告    │
└──┴────┴───────┴────┘
 附表二：補償差價之計算方式
┌─┬────┬──────┬──────┬──────┬───────┐
│編│        │分割前應有部│分割後分得部│分割前與分割│應提出補償金額│
│  │共 有 人│分之價值（新│分之價值（新│後價值增、減│之人及數額    │
│  │        │台幣）      │台幣）      │情形        │    或        │
│  │姓    名│            │            │            │應受領補償金額│
│號│        │            │            │            │之人及數額    │
├─┼────┼──────┼──────┼──────┼───────┤
│  │        │            │            │增加六萬一千│應提出補償金額│
│１│甲○○  │0000000元   │0000000元   │六百三十六元│新台幣(以下同)│
│  │        │            │            │            │六萬一千六百三│
│  │        │            │            │            │十六元        │
├─┼────┼──────┼──────┼──────┼───────┤
│  │        │            │            │增加八十八萬│應提出補償金額│
│２│丙○○○│0000000元   │0000000元   │八千三百五十│八十八萬八千三│
│  │        │            │            │元          │百五十元      │
├─┼────┼──────┼──────┼──────┼───────┤
│  │        │            │            │減少九十四萬│應受領補償金額│
│３│丁○○  │00000000元  │00000000元  │九千九百八十│九十四萬九千九│
│  │        │            │            │六元        │百八十六元    │
└─┴────┴──────┴──────┴──────┴───────┘


司法院資訊處製作；財團法人民間司法改革基金會備份。
